【裁判字號】    98,苗簡,318
【裁判日期】    980721
【裁判案由】    侵權行為損害賠償
【裁判全文】
臺灣苗栗地方法院民事判決             98年度苗簡字第318號
原      告  乙○○
被      告  甲○○
                        之1號.
                        號
上列當事人間請求侵權行為損害賠償事件，本院於民國98年7 月
7 日言詞辯論終結，判決如下：
    主  文
被告應給付原告新臺幣貳萬元，及自民國九十八年六月三日起至
清償日止，按年息百分之五計算之利息。
原告其餘之訴駁回。
訴訟費用由被告負擔百分之四，餘由原告負擔。
本判決原告勝訴部分，得為假執行。
    事實及理由
一、原告起訴主張：其原為苗栗縣警察局頭份分局尖山派出所（
    下稱尖山派出所）員警，於民國97年8 月2 日下午8 時30分
    許，在苗栗縣頭份鎮尖山國小後方之土地公廟附近執行巡邏
    勤務，對被告盤查身分，被告竟基於侮辱公務員之犯意，對
    原告辱罵「他媽的」之穢語，被告所涉侮辱公務員罪之犯行
    ，業由臺灣苗栗地方法院檢察署（下稱苗栗地檢署）檢察官
    聲請簡易判決處刑，並經本院以98年度苗簡字第270 號刑事
    簡易判決判處拘役20日，如易科罰金，以新臺幣（下同）1,
    000 元折算1 日確定在案，被告上開行為侵害原告之人格權
    ，爰依民法第184 條、第195 條侵權行為之法律關係，請求
    被告賠償非財產上損害等語；並聲明：被告應給付原告500,
    000 元，及自起訴狀繕本送達翌日起至清償日止，按年息5
    ％計算之利息。
二、被告則以：伊當時與女兒在頭份鎮尖山國小後方之土地公廟
    拜拜，原告自巡邏車下車後，即以「看到警察就跑，你是泰
    國的嗎？」等語質疑被告，其執勤態度不佳，被告回答：「
    我住附近，是原住民，不是泰國人。」，因原告要求被告出
    示身分證件，被告於轉身走至車上取證件時，說出「他媽的
    」這三個字，是邊走邊說，並非針對原告，嗣後被告經刑事
    判決判處拘役並得易科罰金，伊認為上訴曠日費時，乃分期
    繳納罰金等語，資為抗辯；並聲明：駁回原告之訴。
三、得心證之理由：
（一）按因故意或過失，不法侵害他人之權利者，負損害賠償責
      任。次按不法侵害他人之身體、健康、名譽、自由、信用
      、隱私、貞操，或不法侵害其他人格法益而情節重大者，
      被害人雖非財產上之損害，亦得請求賠償相當之金額。民
      法第184 條第1 項前段、第195 條第1 項前段分別定有明
      文。
（二）經查：原告主張其原為尖山派出所員警，於前開時地對被
      告執行盤查勤務時，遭被告以「他媽的」等語加以辱罵，
      被告因前述侮辱公務員之犯行，經苗栗地檢署檢察官以97
      年度偵字第5206號聲請簡易判決處刑，嗣經本院刑事庭以
      98年度苗簡字第270 號簡易判決判處拘役20日，如易科罰
      金以1,000 元折算1 日確定在案等事實，業據其提出上開
      刑事判決書影本為證，並經本院依職權調閱前開刑事案件
      卷宗核明無誤，並有臺灣高等法院被告前案紀錄表1 份附
      卷可憑，被告並於本院審理中自承其當時確因認為原告執
      勤態度不佳，而於轉身走至車上取證件時，說出「他媽的
      」這3 個字，堪信原告此部分之主張係屬真實。被告既於
      上開公眾得共見共聞之場所，以「他媽的」等穢語侮罵原
      告，足以貶損原告之人格，顯係故意以不法方法侵害原告
      之人格權，揆諸前揭法條規定，應就原告因此所受之非財
      產上之損害負賠償責任。
（三）又按慰藉金之賠償須以人格權遭遇侵害，使精神上受有痛
      苦為必要，其核給之標準固與財產上損害之計算不同，然
      非不可斟酌雙方身分資力與加害程度，及其他各種情形核
      定相當之數額；最高法院51年度台上字第223 號判例意旨
      可資參照。經查，被告辯稱其出言辱罵原告之起因，係由
      於其當時與女兒在頭份鎮尖山國小後方之土地公廟拜拜，
      原告自巡邏車下車後，即以「看到警察就跑，你是泰國的
      嗎？」等語質疑被告，執勤態度不佳，其始於轉身走回車
      上取證件時脫口而出上開穢語，而原告亦於本院審理中自
      承：其下車打算盤查被告時，被告看到原告就跑，其從後
      面叫被告，請被告拿身分證，均未獲置理，其以泰語「柑
      仔」（意指居留證）試探，被告才停下來，原告並問被告
      是不是泰國人等語，另依兩造當時之對話錄音譯文所載（
      見苗栗地檢署97年度偵字第5206號偵查卷宗第19頁），足
      知兩造彼時確係因為原告盤查被告之國籍、身分乙事發生
      爭執；而警察職權行使法第7 條固明定：警察依同法第6
      條規定，為查證人民身分，得攔停人、車、船及其他交通
      工具，詢問其姓名、出生年月日、出生地、國籍、住居所
      及身分證統一編號等資料，並令其出示身分證明文件，但
      仍應衡量比例原則，以適當之手段為之，並應於盤查過程
      中，本於平和中直、不卑不亢之態度，避免使用任何倨傲
      、粗暴、侮辱或帶有歧視之不當言詞，然經苗栗縣警察局
      及頭份分局對上開盤查過程進行調查結果，認為原告當時
      不宜基於個人主觀之判斷，即質疑被告為泰國人，使被告
      有遭種族歧視之感，確有言行失當之處，乃予以申誡1 次
      之處分（見上開偵卷第39、45頁），足見原告執勤過程及
      其手段、用語並非全無瑕疵。又同法第29條復規定：義務
      人或利害關係人對警察依本法行使職權之方法、應遵守之
      程序或其他侵害利益之情事，得於警察行使職權時，當場
      陳述理由，表示異議；是被告當時倘若對於原告執勤之態
      度及用語有所不滿，雖得當場表示異議，或於事後循相關
      行政管道加以申訴，或以法律途徑尋求救濟，然究不得以
      侮辱性之言詞加以謾罵，詎其一時憤激，竟以「他媽的」
      穢語當場對原告加以侮辱，損及原告之人格權，其行為顯
      屬失當。次查原告於事發當時為尖山派出所員警，嗣後調
      任至大河派出所，其自陳目前警階為1 線3 星，月薪約5
      萬多元，而被告則陳稱其為護專畢業，當時為財團法人為
      恭紀念醫院客服專員，嗣後離職，目前於行政院衛生署苗
      栗醫院任職護士，月薪約2 萬8 千元。本院綜合審酌上揭
      事發經過情由、原告人格權所受損害程度，並以兩造前開
      身分、地位、教育程度、經濟能力、收入狀況等條件綜合
      加以衡量，認原告就非財產上所受損害得請求賠償之金額
      以20,000元為適當，逾此部分之金額，則屬無據，應予駁
      回。
（四）綜上所述，原告基於侵權行為損害賠償之法律關係，請求
      被告給付非財產上損害20,000元，及自起訴狀繕本送達翌
      日即98年6 月3 日起至清償日止，按年息5 ％計算之法定
      遲延利息部分，尚非無據，應予准許，逾此部分之請求，
      即無理由，應予駁回。
四、本件係依民事訴訟法第427 條第1 項規定適用簡易程序所為
    被告部分敗訴之判決，依同法第389 條第1 項第3 款規定，
    就原告勝訴部分，本院應依職權宣告假執行。
五、本件事證已臻明確，兩造所提其餘攻擊防禦方法及證據經審
    酌之後，核與判決結果不生影響，爰不一一論述，附此敘明
    。
六、訴訟費用負擔之依據：民事訴訟法第79條。
中    華    民    國    98    年    7     月    21    日
                  簡易庭法  官  邱光吾
以上正本係照原本作成
如對本判決上訴，須於判決送達後20日內向本院提出上訴狀
                        書記官  葉燕蓉
中    華    民    國    98    年    7     月    21    日


司法院資訊處製作；財團法人民間司法改革基金會備份。
